臺灣高等法院刑事判決　　　　　　　 100年度上訴字第2997號
上　訴　人　臺灣板橋地方法院檢察署檢察官
被　　　告　秦淑貞
上列上訴人因被告偽證案件，不服臺灣板橋地方法院99年度訴字
第1016號，中華民國100年8月19日第一審判決（起訴案號：臺灣
板橋地方法院檢察署98年度偵字第30359號），提起上訴，本院
判決如下：
    主  文
上訴駁回。
    理  由
一、公訴意旨略以：被告秦淑貞明知張忠展先後於民國（下同）
    97年2月4日22時許、同年月6日9時許，在新北市（即改制前
    臺北縣）三峽鎮○○路○段292巷26號2樓居所內，以新臺幣
    （下同）400元及1,000元之代價，分別販賣第3級毒品愷他
    命0.72公克及第2級毒品甲基安非他命0.626公克予其牟利，
    竟基於偽證之犯意，在臺灣板橋地方法院檢察署檢察官98年
    2月7日內勤訊問中偵查張忠展涉嫌違反毒品危害防制條例之
    案件時，向檢察官具結證述其毒品係向真實姓名年籍不詳綽
    號「凱正」之人所購買，其有跟警察講，但警察不相信，張
    忠展並未販賣毒品予其等語，而就張忠展是否販賣毒品之於
    案情有重要關係之事項，故為虛偽之陳述，因認被告秦淑貞
    涉有刑法第168條之偽證罪嫌云云。
二、按犯罪事實應依證據認定之，無證據不得認定其犯罪事實，
    又不能證明被告犯罪者，應諭知無罪之判決，刑事訴訟法第
    154 條第2 項、第301 條第1 項定有明文。刑事訴訟法上所
    謂認定犯罪事實之證據，係指足以認定被告確有犯罪行為之
    積極證據而言，如未能發現相當證據或證據不足以證明，自
    不能以推測或擬制之方法，以為裁判基礎，最高法院29年上
    字第3105號及40年臺上字第86號分別著有判例；又認定不利
    於被告之事實，須依積極證據，苟積極證據不足為不利被告
    之認定時，即應為有利於被告之認定，更不必有何有利之證
    據，最高法院30年上字第816號判例參照。且刑事訴訟上證
    明之資料，無論其為直接或間接證據，均須達於通常一般之
    人均不致有所懷疑，而得確信其為真實之程度，始得據為有
    罪之認定，若其關於被告是否犯罪之證明未能達此程度，而
    有合理懷疑之存在，致使無從形成有罪之確信，根據「罪證
    有疑，利於被告」之證據法則即不得遽為不利被告之認定，
    亦有最高法院76年度臺上字第4986號判例可稽。
三、次按92年9月1日修正公布之刑事訴訟法，已將舊法第186條
    第4款關於有同法第180條第1項或第181條情形而不拒絕證言
    者，不得令其具結之規定刪除，同時增訂同條第2項證人有
    第181條之情形者，應告以得拒絕證言之規定，該修正理由
    說明：「增訂第2項，若證人有第181條之情形者，應告以得
    拒絕證言，以兼顧證人之權利」。是刑事訴訟法第186條第2
    項之規定乃法院或檢察官訊問證人時，應遵行之程序，且踐
    行該項告知證人之義務時，應明確告知該證人有關刑事訴訟
    法第186條第2項以及同法第181條及第180條之規定，始得保
    障證人之權利。倘法院或檢察官未經明確告知該項權利，即
    與未經告知無異，若命其具結作證，仍不生具結之效力，縱
    其證言虛偽，亦難令負偽證罪責，否則，即與刑事訴訟法第
    186條第2項為保障證人權利而增訂之意旨相違(最高法院99
    年臺上字第472號判決意旨參照)。又證人恐因陳述致自己或
    與其有刑事訴訟法第180條第1項關係之人受刑事追訴或處罰
    者，得拒絕證言，同法第181條定有明文。證人此項拒絕證
    言權（選擇權），與被告之緘默權，同屬其特權，旨在免除
    證人因陳述而自入於罪，或因陳述不實而受偽證之處罰、或
    不陳述而受罰鍰處罰，而陷於困境。為確保證人此項拒絕證
    言權，92年2月6日修正公布之刑事訴訟法第186條第2項，增
    訂法院或檢察官有告知證人之義務。此項規定係為保護證人
    權利，兼及當事人要求依正當法律程序原則，進行審判之訴
    訟利益而設，惟如法院或檢察官未踐行此項告知義務，而告
    以具結之義務及偽證之處罰並命朗讀結文後具結，無異剝奪
    證人此項拒絕證言權，所踐行之訴訟程序自有瑕疵，應認屬
    因違背法定程序所取得之證據。又上開第186條第2項之規定
    ，與同法第95條第2款規定「訊問被告應先告知得保持緘默
    ，無須違背自己之意思而為陳述」，固均屬不自證己罪之範
    疇。然被告本無自白犯罪之義務，故得以被告身分，而概括
    行使其緘默權，拒絕回答檢察官或法官之任何問題；證人則
    有到場接受訊問，陳述自己所見所聞具體事實之義務。證人
    陳述是否因揭露犯行而自陷於罪，得以行使其拒絕證言權，
    必須到場接受訊問後，針對所訊問之個別具體問題，逐一分
    別為主張，不得以陳述可能致其受刑事訴追或處罰為理由，
    而概括拒絕回答一切問題，以致妨害真實之發現。證人針對
    個別問題主張行使拒絕證言權，其拒絕證言之許可或駁回，
    依同法第183條第2項規定，應由審判長、受命法官或檢察官
    為決定，非證人所得自行恣意決定，亦非謂證人一主張不自
    證己罪，法院或檢察官即應准許之。共同被告在同一訴訟程
    序中，兼具被告及證人之身分。刑事訴訟法第287條之2係規
    定：「法院」審判程序中就被告本人之案件調查共同被告時
    ，該共同被告對於被告本人之案件具證人之適格，應準用有
    關人證之規定，併採分離程序（同法第287條之1參照）。其
    於檢察官偵查程序應如何調查，則未規定。現行偵查實務，
    檢察官通常係以被告、證人或證人、被告兩種程序地位先後
    訊問共同被告。於此情形，倘檢察官於訊問共同被告前，已
    分別告知刑事訴訟法第95條關於訊問被告應先告知之事項，
    或同法第186條第2項之證人拒絕證言權，使該共同被告瞭解
    其係基於何種身分應訊，得以適當行使各該當權利，不致因
    身分混淆而剝奪其權利之行使，則檢察官此種訊問方式之偵
    查作為，尚難謂為於法有違。惟如同時以被告兼證人之身分
    訊問，將導致共同被告時空錯亂，角色混淆，其訊問是否合
    於法定程序，即非無疑(最高法院97年度臺上字第4050號判
    決意旨參照)。又刑事訴訟法第158條之3規定：「證人、鑑
    定人依法應具結而未具結者，其證言或鑑定意見，不得作為
    證據」，所謂「依法應具結而未具結者」，係指檢察官或
    法官依刑事訴訟法第175條之規定，以證人身分傳喚被告以
    外之人（證人、告發人、告訴人、被害人、共犯或共同被告
    ）到庭作證，或雖非以證人身分傳喚到庭，而於訊問調查過
    程中，轉換為證人身分為調查時，此時渠等供述之身分為證
    人，則檢察官、法官自應依本法第186條等有關具結之規定
    ，命證人供前或供後具結，其陳述始符合第158條之3之規定
    ，而有證據能力(最高法院99年度台上字第994號判決意旨參
    照)。由上述可知，檢察官於訊問調查過程中，將共同被告
    身分轉換為證人身分為調查時，須先告知刑事訴訟法第186
    條第2項之證人拒絕證言權，使該共同被告瞭解其係基於何
    種身分應訊，得以適當行使各該當權利，不致因身分混淆而
    剝奪其權利之行使，又倘被告仍同意作證，因其供述之身分
    已為證人，則檢察官自應依同條有關具結之規定，命證人供
    前或供後具結，其陳述始符合第158條之3之規定，而有證據
    能力。
四、公訴人認被告涉有上開犯行，係以被告於偵查中自白及新北
    市政府警察局三峽分局98年2月6日調查筆錄、臺灣板橋地方
    法院檢察署98年2月7日訊問筆錄及結文為主要論據。
五、經查：
(一)被告秦淑貞於警詢供稱：安非他命於98年2月6日9時左右在
    家中向綽號「阿展」之男子以1000元購得被警方查獲之安非
    他命0.6公克安非他命。K他命是於98年2月4日22時左右也是
    在家中向綽號阿展」之男子以400元購得被警方查獲之K他命
    O. 7公克，「阿展」就是另一房間內被警方查獲之張忠展等
    語( 偵卷第17頁)，嗣於98年2月7日檢察官偵訊時則改稱：
    我都是跟警察都說是向凱正購買，但警察都不相信，張忠展
    沒有賣毒給我等語(偵卷第52頁)。嗣於98年2月19日偵訊時
    則供稱：警詢時講話都實在，我確實有跟我房客張忠展買毒
    ，因為劉和泰的女友王昭文跟我說，不管怎樣，一定要幫張
    忠展，否則，我就不能交保，所以，我才在檢察官面前說謊
    等語(偵卷第82頁)。足認被告秦淑貞於98年2月7日偵訊時之
    證述，確屬虛偽陳述。
(二)惟被告秦淑貞於98年2月6日為警查獲，於同年月7日12時39
    分以被告身分，在臺灣板橋地方法院檢察署接受訊問，故該
    日檢察官原係以被告身分訊問被告秦淑貞，故被告秦淑貞於
    供述前並未具結，嗣經被告秦淑貞為全部陳述後，檢察官始
    詢問：「你與被告張忠展、林秋月有無親屬、婚約或法定代
    理人關係？」，被告秦淑貞答：「沒有」，檢察官復詢問：
    「以上所述是否實在？」，被告秦淑貞答：「實在」，檢察
    官再詢問：「是否同意作為證言？」，被告秦淑貞答：「同
    意」，檢察官諭知具結之義務及偽證之處罰，並告知證人因
    陳述致自己或與其有刑事訴訟法第180條關係之人受刑事訴
    追或處罰者得拒絕證言，另命證人具結。被告秦淑貞答：「
    我瞭解」等情，有臺灣板橋地方法院檢察署98年2月7日訊問
    筆錄在卷可按（見98年度偵字第4730號偵查卷第49至53頁）
    。則被告秦淑貞原係以被告身分答覆檢察官訊問，而身為被
    告面對檢察官訊問時之考量恐與身為證人時答詢之立場不同
    ，況被告本有保持緘默，不自證己罪之權利，而趨吉避凶為
    人情之常，自難要被告據實陳述，此與證人經告以依法得拒
    絕證言之權利及告以偽證罪責，證人瞭解且衡量利弊後仍猶
    選擇為證，復確實具結後，自應受具結拘束而有據實陳述之
    義務情況有別。且檢察官係在告知得拒絕證言之前，即訊問
    被告是否同意以被告身分所述作為證言，被告秦淑貞經檢察
    官告以得拒絕證言時，亦僅答稱：「我暸解」，而非「我同
    意作證」，不能認為已有同意以被告身分所為供述當作證據
    之意思表示。因之，要難遽以被告秦淑貞以被告身分所為之
    陳述即等同其以證人身分所為證述。
(三)再者，檢察官於訊問調查過程中，將共同被告身分轉換為證
    人身分為調查時，須先告知刑事訴訟法第186條第2項之證人
    拒絕證言權，使該共同被告瞭解其係基於何種身分應訊，得
    以適當行使各該當權利，不致因身分混淆而剝奪其權利之行
    使，且在被告未拒絕作證之情形下，檢察官始應依具結之規
    定，命證人供前或供後具結。縱係供後具結，亦應於告知得
    拒絕證言之後，就待證事實予改換身分為證人之被告，有再
    次確認之機會。而在前開偵查案件中，檢察官雖於調查程序
    之末，詢問被告秦淑貞是否同意將陳述作為證言，被告秦淑
    貞表示同意，然被告秦淑貞原係被告身分，顯然有涉嫌犯罪
    之嫌，則其所陳即有可能涉及自身犯罪，自難期真實。檢察
    官告知被告得拒絕證言之後，被告僅答：「我暸解」，已如
    上述，此後，檢察官即未就待證事實即「被告毒品向誰購買
    」乙節，加以訊問，予被告秦淑貞對其供述予以修正、補充
    或陳述之機會，是被告秦淑貞前於未經告知得以拒絕證言之
    情況下，以被告身分所為供述，逕被轉為證言，縱其後經告
    知得以拒絕證言，亦為時已晚，而無就待證事實拒絕證言之
    機會，無異故陷人罪，此等程序違背法定告知拒絕證言權利
    後具結為證之程序至明，被告秦淑貞具結之程序既與法未合
    ，自不生具結效力，縱其證言虛偽，亦難令負偽證罪責。
六、綜上所述，被告秦淑貞具結作證之程序與法未合，不生具結
    之效力，自難以偽證罪相繩。是公訴人所引之證據尚不足以
    證明被告秦淑貞有公訴人所指之偽證犯行。此外，復查無其
    他證據足以證明被告秦淑貞確有公訴人所指之犯行，依前揭
    之說明，自應為被告秦淑貞無罪之諭知。原審以不能證明被
    告秦淑貞犯罪而為無罪之諭知，經核並無不合。
七、檢察官上訴意旨略謂：在臺灣板橋地方法院檢察署98年度偵
    字第4730號案中，檢察官於被告供後具結程序，已告以得拒
    絕證言之權利，原審顯然係將本件誤認為供前具結之情形，
    其判決有適用法則之違誤，又被告於警詢已供稱愷他命也是
    向綽號「阿展」者購買，檢察官於偵查中所詢：你毒品向何
    人購買，自係指愷他命而言云云。惟查，(一)如前所述，檢
    察官既欲將秦淑貞之共同被告身分轉換為證人身分訊問，自
    應先告知秦淑貞，其將轉換為證人身分訊問，並告以證人之
    拒絕證言權，使秦淑貞能瞭解其係基於證人身分應訊，得以
    適當行使其拒絕證言等權利，倘被告秦淑貞未拒絕證言，即
    因身分已成為證人，檢察官始應依有關具結之規定，命證人
    供前或供後具結，茲檢察官告知其將被告秦淑貞共同被告身
    分轉換為證人身分訊問，且告以拒絕證言權之後，並未就待
    證事實為任何訊問，至於被告同意將以被告身分所述轉為證
    言，係在告知得拒絕證言之前。檢察官於告知得拒絕證言之
    後，既未就待證事實為任何訊問，自難認係供前或供後具結
    。(二)依警詢筆錄，被告秦淑貞係供陳伊所施用之安非他命
    及愷他命皆是在家中向綽號阿展者購得，而在偵訊中，被告
    秦淑貞僅供陳其在家中施用安非他命，檢察官接續問毒品向
    誰購買，並未明確訊問安非他命、愷他命向誰購買，則被告
    當時所能意會的，應係指所施用之安非他命向誰購買而言，
    而非愷他命。是本件檢察官上訴為無理由，應予駁回。
八、被告秦淑貞經合法傳喚，無正當理由不到庭，爰不待其陳述
    逕行判決。
據上論斷，應依刑事訴訟法第368條、第371條，判決如主文。
本案經檢察官呂丁旺到庭執行職務。
中    華    民    國  100    年    12    月    7     日
            刑事第十七庭  審判長法  官  王炳梁
                                法  官  黃雅芬
                                法  官  陳世宗
以上正本證明與原本無異。
如不服本判決，應於收受送達後10日內向本院提出上訴書狀，其
未敘述上訴之理由者並得於提起上訴後10日內向本院補提理由書
（均須按他造當事人之人數附繕本）「切勿逕送上級法院」。
刑事妥速審判法第9條：
除前條情形外，第二審法院維持第一審所為無罪判決，提起上訴
之理由，以下列事項為限：
一、判決所適用之法令牴觸憲法。
二、判決違背司法院解釋。
三、判決違背判例。
刑事訴訟法第 377 條至第 379 條、第 393 條第 1 款之規定，
於前項案件之審理，不適用之。
                                書記官  李佳穎
中    華    民    國  100    年    12    月    7     日